【裁判字號】    95,訴,252
【裁判日期】    950728
【裁判案由】    重利等
【裁判全文】
臺灣花蓮地方法院刑事判決               95年度訴字第252號
公  訴  人  臺灣花蓮地方法院檢察署檢察官
被      告  甲○○
選任辯護人  余道明律師
上列被告因重利等案件，經檢察官提起公訴（95年度偵字第2195
號），經本院合議庭裁定行簡式審判程序，判決如下：
    主  文
甲○○以乘他人急迫，貸以金錢，而取得與原本顯不相當之重利
為常業，處有期徒刑捌月。扣案之如附表一、二所示之物，均沒
收。
    事實及理由
一、本案犯罪事實、證據，除犯罪事實第四行補充更正：「其借
    款。甲○○使用如附表一所示自己所有之行動電話10支與急
    迫借錢週轉之人聯絡。期間丙○○、戊○○、己○○及不詳
    姓名年籍之人，計約20餘人，因需錢孔急，分別」；第九行
    補充更正：「至95年2月6日止（詳細時間及金額係為94年11
    月14日借20萬元、94年11月22日借20萬元、94年11月23日借
    14萬元、95年1月4日借4萬元、95年1月8日借9萬元、95年 1
    月11日借8萬元、95年1月16日借20萬元、95年11月18日借11
    萬元、95年2月份某日借7萬元及95年2月6日借20萬元，共10
    次），依上開廣告所附之電話號碼0000000000」；證據補充
    ：「被告甲○○於本院審理時之自白。」其餘均引用檢察官
    起訴書（如附件）之記載。
二、按刑法上所規定之常業罪，只須有賴某種犯罪為業之意思，
    而有事實之表現為已足。又常業重利罪並非以對於特定人乘
    機利用為必要，只須明知社會上有因急迫而舉債濟急，及因
    輕率或無經驗而從事舉債之情形，預定苛刻條件，對於一般
    人具有犯罪之概括故意，一俟他人告貸，藉以博取重利，並
    以此為常業，即足當之。最高法院88年度臺上字第3023號、
    85年度臺上字第3882號分別著有明文。經查，被告長時間預
    定嚴苛之高利條件，並刊登廣告，使社會上急需金錢之人向
    其借款，藉此收取高利息，揆諸前揭判決意旨，被告之行為
    已成立常業重利，甚為灼然。
三、按行為後法律有變更者，適用行為時之法律。但行為後之法
    律有利於行為人者，適用最有利於行為人之法律，刑法第 2
    條第1項定有明文。
、就常業重利罪是否適用部分：
    本件被告所犯多次重利犯行，經檢察官以常業重利一罪起訴
    ，本院審理結果，亦認為構成常業重利罪，雖民國94年1 月
     7日修正公布之刑法（下簡稱新刑法），自95年7月1日施行
    ，已刪除第 340條常業重利罪之規定，但本件被告所犯本罪
    之時間係在刑法修正施行前，而當時常業重利罪，其法定本
    刑為 5年以下有期徒刑，刑法修正後，因常業犯已經刪除，
    應將所犯重利各罪，分論併罰，合併計算本件其法定最高本
    刑，且依修正後之刑法第51條第 5款之規定，合併執行所定
    之執行刑不得超過30年（由20年修正為30年），因而本件被
    告最高可量處有期徒刑度，較原常業犯之法定刑為重，故就
    此犯行而言（綜合比較適用刑法部分，如下述），依刑法第
    2 條第1項之規定比較結果，應適用較輕之修正前刑法第345
    條，而論以常業重利罪。
、就牽連犯是否適用部分：
    查被告行為後，新刑法刪除第55條關於牽連犯之規定。本件
    被告所犯上開常業詐欺、恐嚇等 2罪具有牽連犯之關係，依
    修正前即行為時之規定，應從一重之常業詐欺罪處斷。然依
    修正後之刑法既已刪除牽連犯之規定，則所犯上述 2罪，應
    依數罪併罰之規定分論併罰。就此 2罪犯行而言（綜合比較
    適用刑法部分，如下述），比較新舊法之規定，修正後之規
    定並非較有利於被告，依刑法第2條第1項之規定，應適用行
    為時之法律，即適用修正前刑法第55條牽連犯之規定，從一
    重之常業重利罪處斷。
、又查，被告犯罪後，如前所述，新刑法公布施行，刑法施行
    法復於95年 6月14日修正，增訂第1條之1，明訂中華民國94
    年1月7日刑法修正施行後，將罰金單位改變為新台幣，並將
    刑法分則未經修正而條文定有罰金者，其罰金數額提高為30
    倍，惟因原本刑法條文罰金之單位為銀元，與新台幣之折算
    比例為3比1，復因罰金罰鍰提高標準條例第 1條之適用，罰
    金數額業已提高10倍，因而實際上所得科處罰金之總數，固
    未提高，惟刑法第33條第5款並經修正，罰金最低額由銀元1
    元以上，修正為新台幣 1,000元以上，以百元計算之。因之
    刑法分則條文中有罰金刑者，其罰金之最低額業經修正為新
    台幣 1,000元以上，以修正前之規定有利被告，本件被告所
    犯之常業重利罪法定刑中有罰金刑，故就此部分，本件以適
    用修正前之刑法為有利於被告，並應整體適用修正前之刑法
    及修正前之罰金罰鍰提高標準條例第1條前段。
、綜上所述，本件綜合比較之結果，應整體適用修正前之刑法
    ，論處被告犯行如上段所示。
、爰審酌被告並無前科紀錄，素行尚佳，有臺灣高等法院被告
    全國前案紀錄表1 份在卷可佐，被告犯罪之動機、目的、施
    暴討債之手段、貸放金額高達3 、4 百萬元、被告犯罪坦承
    犯行等一切情狀，量處如主文所示之刑，以示懲儆。
、扣案如附表一所示之行動電話10支、附表二所示之物品，業
    為係記載放貸對象或貸放審核證明資料，係供作本件犯罪所
    用，且亦為被告所有（諸如印鑑證明係被害人提供為借款之
    用，但按該證明既已交由被告使用，當可認該所有權業已移
    轉歸由被告所有，被告於本院審理就此認其事後倘若被害人
    戊○○還款，其會返還該證明云云，乃為雙方結清借貸的後
    續處理，被告是否同意再將證明文件所有權移轉回被害人而
    已，自不影響被告遭扣案時之所有權狀態，附予敘明。），
    業據被告於本院審理中陳述明確，爰均依修正前刑法第38條
    第1項第2款規定宣告沒收。至於扣案之現金 424,000元，經
    被告於本院審理時供稱係為其要給友人之錢，並非是要用來
    放重利貸之用，且查無積極事證足證係預供或確供犯本件犯
    罪所用之物，而附表三所示之物，均為政府所核之不動產權
    狀證明文件，應屬被害人丙○○質押給被告之物，並無證據
    證明該文件所有權亦移轉給被告，依法自均不得加以宣告沒
    收，亦予敘明。
據上論斷，應依刑事訴訟法第273條之1第1項、第299條第 1項前
段，刑法第2條第1項前段、修正前刑法第345條、第305條、第55
條、第38條第1項第2款，判決如主文。
本案經檢察官乙○○到庭執行職務。
中    華    民    國    95    年    7     月    28    日
                        臺灣花蓮地方法院刑事第二庭
                            法    官    李  豫  雙
上列正本證明與原本無異。
如對本判決不服，應於送達後10日內，向本院提出上訴狀（應抄
附繕本）告訴人或被害人如對於本判決不服者，應具備理由請求
檢察官上訴，其上訴期間之計算係以檢察官收受判決正本之日期
為準。
                             書記官
中    華    民    國    95    年    7     月    28    日
附錄本判決論罪之法律條文：
修正前中華民國刑法第345條：
以犯前條之罪為常業者，處五年以下有期徒刑，得併科三千元以
下罰金。
中華民國刑法第305條：
以加害生命、身體、自由、名譽、財產之事，恐嚇他人致生危害
於安全者，處二年以下有期徒刑、拘役或三百元以下罰金。
附表一：
行動電話1支：SIM卡號0000-000000
行動電話1支：SIM卡號0000-000000
行動電話1支：SIM卡號0000-000000
行動電話1支：SIM卡號0000-000000
行動電話1支：SIM卡號0000-000000
行動電話1支：SIM卡號0000-000000
行動電話1支：SIM卡號0000-000000
行動電話1支：SIM卡號0000-000000
行動電話1支：SIM卡號0000-000000
行動電話1支：SIM卡號0000-000000
附表二：
丁○○借款客戶表1 張。
己○○借款客戶表1張。
己○○營利事業登記證影本2張。
戊○○畜禽飼養登記證1張。
讓渡證明書1張。
戊○○土地謄本1張。
戊○○戶籍謄本1張。
戊○○地籍謄本1張。
戊○○印鑑證明1張。
附表三：
丙○○土地所有權狀2張。
丙○○建物所有權狀1張。


司法院資訊處製作；財團法人民間司法改革基金會備份。
